臺灣臺南地方法院刑事判決
111年度訴字第284號
公  訴  人  臺灣臺南地方檢察署檢察官
被      告  陳尚宏


上列被告因詐欺等案件，經檢察官提起公訴（110 年度營偵字第
2424號），被告於準備程序時，就被訴事實為有罪之陳述，經合
議庭裁定由受命法官獨任行簡式審判程序，判決如下：
    主  文
乙○○三人以上共同冒用政府機關及公務員名義犯詐欺取財罪，處
有期徒刑壹年肆月。扣案iPhone12手機壹支（含門號0000000000
號SIM 卡壹張）沒收。
    事  實
一、乙○○於民國110 年4 月某日，加入真實姓名年籍不詳、綽號
    「噴火龍」之人（無證據顯示為未成年人）及許展維等人所
    組成，三人以上，以實施詐術詐取被害人財物為手段，具有
    持續性及牟利性之有結構性組織之詐欺集團，並於同年5 月
    中旬某日，招募陳凊豪（所涉詐欺等部分，業經另案起訴判
    決）加入該詐欺集團犯罪組織擔任取款車手，由陳凊豪負責
    依「噴火龍」之任務指示，實際至被害人處收取詐騙所得款
    項，並將取得之款項轉交與上游車手，乙○○並依「噴火龍」
    之指示，要求陳凊豪簽立面額各為新臺幣（下同）50萬元之
    本票3 張，拍攝該等本票照片後，傳送與「噴火龍」，作為
    防免陳凊豪私自侵吞所收取詐欺得款之擔保，另由乙○○負責
    將陳凊豪擔任取款車手分得之報酬轉交與陳凊豪。
二、嗣乙○○、陳凊豪、「噴火龍」、許展維（偵查通緝中）及其
    他不詳詐欺集團成員，即共同意圖為自己不法之所有，基於
    三人以上共同冒用政府機關及公務員名義詐欺取財之犯意聯
    絡，由不詳詐欺集團成員，於110 年5 月26日11時30分許起
    ，假冒「中華電信總局」人員，電聯丙○○，佯稱其有欠繳電
    話費等語，後轉由自稱「陳姓檢察官」之人與丙○○通話，向
    丙○○佯稱其涉入販毒案件且遭通緝，須凍結其名下帳戶等語
    ，復轉由自稱「張姓主任檢察官」之人與丙○○通話，向丙○○
    佯稱欲幫助其解除帳戶凍結，須依指示將名下帳戶內之款項
    領出並轉交與指定之人等語，致丙○○陷於錯誤，依指示提領
    72萬元，並於同日下午2 時9 分許，將款項攜至臺南市○○區
    ○○里○○00○0 號「統一超商將軍門市」附近，將該72萬元款
    項交與自稱「林家豪專員」之陳凊豪，陳凊豪得款後，再於
    同日下午2 時14分許，在上址「統一超商將軍門市」附近，
    將上開款項轉交與許展維，由許展維依「噴火龍」之指示，
    將陳凊豪分得之報酬匯入乙○○持用之帳戶內，復由乙○○將該
    等報酬轉交與陳凊豪。嗣因丙○○發現受騙，報警處理，始循
    線查獲上情。
三、案經丙○○訴由臺南市政府警察局學甲分局報告臺灣臺南地方
    檢察署檢察官偵查起訴。
    理  由
壹、程序事項：
一、本件被告乙○○所犯者，非為死刑、無期徒刑、最輕本刑為3 
    年以上有期徒刑之罪，亦非高等法院管轄第一審案件，其於
    準備程序進行中，就被訴事實為有罪之陳述（訴字卷第35頁
    至第36頁），經依法告知其簡式審判程序之旨，並聽取當事
    人之意見後，合議庭爰依刑事訴訟法第273 條之1 第1 項之
    規定，裁定進行簡式審判程序。且依刑事訴訟法第273 條之
    2 規定，不受同法第159 條第1 項、第161 條之2 、第161 
    條之3 、第163 條之1 及第164 條至第170 條所規定證據能
    力認定及調查方式之限制，合先敘明。
二、按訊問證人之筆錄，以在檢察官或法官面前作成，並經踐行
    刑事訴訟法所定訊問證人之程序者為限，始得採為證據，組
    織犯罪防制條例第12條第1 項中段定有明文。此係刑事訴訟
    證據能力之特別規定，較諸刑事訴訟法有關傳聞法則之規定
    更為嚴謹，且不在上開刑事訴訟法第273 條之2 規定排除適
    用之列，本件自仍應受此特別規定之限制。從而，證人於警
    詢或偵查中未經具結之陳述，於違反組織犯罪防制條例案件
    ，即絕對不具證據能力，不得採為裁判基礎。準此，證人即
    同案被告陳凊豪、許展維、證人即告訴人丙○○、證人即不知
    情駕駛計程車搭載許展維前去向陳凊豪收款之司機陳信博等
    人於警詢或偵訊中未經具結之證述，不符前揭「在檢察官或
    法官面前作成，並經踐行刑事訴訟法所定訊問證人之程序」
    要件，不得作為認定被告涉犯組織犯罪防制條例罪名之證據
    ，於被告違反組織犯罪防制條例部分，不具證據能力，但仍
    可作為其涉犯三人以上共同冒用政府機關及公務員名義詐欺
    取財罪部分之證據。至被告於警詢中，就自己犯行所為之供
    述，對其自身而言，應屬自白，並非證人證述之性質，不在
    前開組織犯罪防制條例第12條第1 項中段排除之列，仍有證
    據能力，附此敘明。
貳、實體事項：
一、認定事實所憑之證據及理由：
　  上揭犯罪事實，業據被告於警詢、偵訊、準備及審理程序中
    均坦承不諱（警卷第13頁至第18頁，他字卷第169 頁至第17
    2 頁、第174 頁，金訴字卷第35頁至第36頁、第42頁、第46
    頁至第49頁），核與證人陳凊豪、許展維於警詢、偵訊中、
    證人即告訴人、證人陳信博於警詢中之證述情節大致相符（
    警卷第3 頁至第8 頁、第23頁至第39頁、第43頁至第46頁，
    他字卷第35頁至第51頁、第172 頁至第174 頁，營偵字卷第
    63頁至第64頁），並有告訴人指認陳凊豪之指認照片4 張、
    本院110 年聲搜字第734 號搜索票、內政部警政署刑事警察
    局搜索扣押筆錄、扣押物品目錄表、告訴人報案之內政部警
    政署反詐騙諮詢專線紀錄表、臺南市政府警察局學甲分局將
    軍分駐所受（處）理案件證明單各1 份、收款位置示意圖2 
    份、路口監視器錄影畫面截圖20張在卷可稽（警卷第40頁至
    第41頁、第59頁至第65頁、第75頁至第89頁），足認被告上
    開任意性之自白與事實相符，應堪採信。本件事證明確，被
    告犯行洵堪認定，應予依法論科。
二、論罪科刑：
　㈠核被告所為，係犯組織犯罪防制條例第3 條第1 項後段之參
    與犯罪組織罪、同條例第4 條第1 項之招募他人加入犯罪組
    織罪，刑法第339 條之4 第1 項第1 款、第2 款之三人以上
    共同冒用政府機關及公務員名義詐欺取財罪。起訴意旨漏未
    論以組織犯罪防制條例第4 條第1 項之招募他人加入犯罪組
    織罪，惟此部分於起訴書犯罪事實欄，已載明被告介紹陳凊
    豪加入本案詐欺集團犯罪組織之事實，本即在起訴犯罪事實
    範圍內，檢察官於準備程序當庭補充此部分起訴事實該當招
    募他人加入犯罪組織罪名，並經本院告知被告以維其權益（
    訴字卷第34頁），自應併予審理。
　㈡被告就本件三人以上共同冒用政府機關及公務員名義詐欺取
    財犯行，與陳凊豪、「噴火龍」、許展維及其他不詳詐欺集
    團成員間，有犯意聯絡及行為分擔，應論以共同正犯。　
　㈢被告加入本件詐欺集團犯罪組織後，旋即招募陳凊豪一同加
    入，並由被告依「噴火龍」之指示，要求陳凊豪簽立本票擔
    保不會私自侵吞詐欺款項，以遂行本件詐欺集團之詐騙犯行
    ，並於事後將「噴火龍」分與陳凊豪之報酬轉交與陳凊豪，
    依被告本案具體實際參與、招募之行為態樣、分工情形及主
    觀故意，可認其並非於參與犯罪組織後，另行起意召募他人
    加入犯罪組織，而係於加入並參與該犯罪組織之行為繼續中
    ，本於便利組織運作之同一目的，而於自己加入後之密切之
    時間內，即招募陳凊豪加入該犯罪組織，亦即其招募之目的
    ，在於維護或確保組織犯罪運作之繼續進行，不僅時間上相
    互重疊，彼此亦具重要之關聯性。而被告加入並招募陳凊豪
    加入本案詐欺集團後，最初所犯者，即為本件三人以上共同
    冒用政府機關及公務員名義詐欺取財案件，其參與犯罪組織
    、招募他人加入犯罪組織之時、地，與對告訴人所犯加重詐
    欺之時、地，在自然意義上雖非完全一致，但仍有部分合致
    ，且犯罪目的單一，具有行為之局部同一性，依一般社會通
    念，應評價為一行為方符刑罰公平原則。是被告以上開一行
    為，同時觸犯參與犯罪組織、招募他人加入犯罪組織、三人
    以上共同冒用政府機關及公務員名義詐欺取財3 罪，為想像
    競合犯，應依刑法第55條規定，從一重之三人以上共同冒用
    政府機關及公務員名義詐欺取財罪處斷。
　㈣被告雖於偵查及審判中，均自白犯罪，惟被告所犯參與犯罪
    組織罪、招募他人加入犯罪組織罪，已與所犯三人以上共同
    冒用政府機關及公務員名義詐欺取財罪想像競合，從一重論
    以三人以上共同冒用政府機關及公務員名義詐欺取財罪，如
    前所述，尚無從割裂適用法令，是本件並無組織犯罪防制條
    例第8 條第1 項後段、第2 項後段減輕其刑規定之適用，併
    予敘明。
　㈤爰以行為人之責任為基礎，審酌被告知悉「噴火龍」等人係
    詐欺集團成員，竟加入本件詐欺集團犯罪組織，並招募陳凊
    豪加入該詐欺集團擔任取款車手，而與陳凊豪、「噴火龍」
    、許展維等人共同以假冒政府機關及公務員之手段，對告訴
    人遂行本件詐欺取財犯行，致告訴人陷於錯誤，出於遵守公
    務部門公權力之要求，及避免自身違法等守法態度，而遭詐
    騙交付款項，非僅侵害告訴人個人財產權，更破壞公眾對公
    權力之信賴，對社會治安生有相當之危害，所為誠屬不該。
    復衡酌告訴人本件因遭詐騙而受有72萬元之損失，金額甚鉅
    ，並據告訴人陳稱：因工作忙碌不便請假調解，請依法處理
    等語，有本院111 年3 月28日公務電話紀錄1 份在卷可佐（
    訴字卷第19頁），足認被告迄今仍未與告訴人成立調解賠償
    損害。兼衡被告前有因賭博案件，經法院論罪科刑之紀錄（
    於本件不構成累犯），有臺灣高等法院被告前案紀錄表1 份
    在卷可參（訴字卷第53頁至第54頁），本件犯後於偵、審程
    序中均坦承犯行，態度尚可，及於審理中自承為國中畢業之
    智識程度，未婚、無子女，現從事夜市擺攤工作，每月收入
    約4 萬元，並與友人租屋同住之家庭生活及經濟狀況（訴字
    卷第49頁至第50頁），量處如主文所示之刑。
三、沒收部分：
  ㈠扣案iPhone12手機1 支（含門號0000000000號SIM 卡1 張）
    為屬於被告所有，供其與陳凊豪、「噴火龍」等人聯繫本件
    犯罪使用之物等情，業據被告供承在卷（訴字卷第49頁），
    爰依刑法第38條第2 項前段規定，宣告沒收。
　㈡被告於審理中供稱：本件我沒有因介紹陳凊豪擔任車手，順
    利完成詐騙告訴人取款、交款等犯行，因而獲得報酬。「噴
    火龍」之前欠我2 萬多元，之後有還我9,000 元，但此部分
    的還款跟本件犯罪事實無關等語（訴字卷第48頁），卷內復
    無其他證據足以佐證被告因本件犯行獲有犯罪所得，尚無從
    依法宣告沒收，附此敘明。
據上論斷，應依刑事訴訟法第273 條之1 第1 項、第299 條第1 
項前段，組織犯罪防制條例第3 條第1 項後段、第4 條第1 項，
刑法第11條前段、第28條、第339 條之4 第1 項第1 款、第2 款
、第55條、第38條第2 項前段，刑法施行法第1 條之1 第1 項，
判決如主文。
本案經檢察官廖羽羚提起公訴，檢察官甲○○到庭執行職務。
中　　華　　民　　國   111    年    5     月    31    日
                  刑事第一庭    法  官 陳品謙
以上正本證明與原本無異。
如不服本判決應於收受本判決後20日內向本院提出上訴書狀，並
應敘述具體理由。其未敘述上訴理由者，應於上訴期間屆滿後20
日內向本院補提理由書狀（均須按他造當事人之人數附繕本）「
切勿逕送上級法院」。 
　　　　　　　　　　　　　　　　書記官 趙建舜
中　　華　　民　　國　　111 　年　　5 　　月　　31　　日

附錄本案論罪科刑法條：
組織犯罪防制條例第3 條第1 項後段
發起、主持、操縱或指揮犯罪組織者，處3 年以上10年以下有期
徒刑，得併科新臺幣1 億元以下罰金；參與者，處6 月以上5 年
以下有期徒刑，得併科新臺幣1,000 萬元以下罰金。但參與情節
輕微者，得減輕或免除其刑。

組織犯罪防制條例第4 條第1 項
招募他人加入犯罪組織者，處6 月以上5 年以下有期徒刑，得併
科新臺幣1,000 萬元以下罰金。

中華民國刑法第339 條之4 第1 項第1 款、第2 款
犯第339 條詐欺罪而有下列情形之一者，處1 年以上7 年以下有
期徒刑，得併科100 萬元以下罰金：
一、冒用政府機關或公務員名義犯之。
二、三人以上共同犯之。